臺灣屏東地方法院民事判決　九十二年度重訴字第一一九號
　　原　　　告　甲○○
　　訴訟代理人　張瓊文　律師
　　被　　　告　中國農民銀行股份有限公司
　　法定代理人　陳高吉
　　訴訟代理人　乙○○
當事人間請求塗銷抵押權登記事件，本院於民國九十三年三月二十四日言詞辯論終結
，判決如下：
    主      文
被告應將坐落屏東市○○段第七六、七六之三地號土地於民國八十九年二月二十三日
以屏東縣屏東地政事務所登記字號民國八十九年屏登字第０三三九九０號所為債權額
新台幣柒佰捌拾萬元、存續期間自民國八十九年二月二十一日起至一百一十九年二月
二十一日止之最高限額抵押權登記予以塗銷。
訴訟費用由被告負擔。
    事實及理由
一、原告主張：原告於民國八十九年初，擬向被告借款新台幣（下同）六百五十萬元
    ，遂以其所有坐落屏東市○○段七六及七六之三地號土地向被告設定本金最高限
    額七百八十萬元之抵押權登記共同擔保上開債權額，然未實際借款。詎訴外人黃
    俊雄利用任職於被告公司職務之便，未經原告同意，擅自以原告名義陸續向被告
    借款，原告雖有於九十一年八月間，委託黃俊雄代為向被告借款二百五十五萬元
    ，然黃俊雄並未代為借款，為防事發，自行給付原告二百五十五萬元，偽稱已代
    原告向被告借款。原告於九十一年十二月底欲向被告申請塗銷抵押權登記時，始
    知悉上情。原告既未實際向被告借款，亦未同意或概括授權黃俊雄代為向被告借
    款，且往後亦確定不再向被告借款，系爭抵押權所擔保之債權不存在，抵押權係
    從屬權利，亦應歸於消滅，爰依民法第七百六十七條及八百七十條之規定，提起
    本件訴訟，並聲明：求為判決如主文第一項所示。
二、被告則以：最高限額抵押權並無消滅上從屬性，系爭抵押權之存續期間為三十年
    ，即使兩造間並無借貸關係存在，原告仍不得請求塗銷系爭抵押權。又原告自九
    十一年二月起至同年十二月止，共計借款一千零九十一萬元，目前尚欠四百二十
    五萬八千元，查各筆借款所必備之證件印章等樣樣具備，而該證件印章等非一般
    人容易取得，黃俊雄竟能取得，顯係原告所交付，又原告於九十一年八月間曾授
    權黃俊雄代為向被告借款二百五十萬元，是原告有以自己之行為表示授與代理權
    之表見代理情形，應負授權人之責任等語，資為抗辯，並聲明：(一)原告之訴駁回
    ，(二)訴訟費用由原告負擔。
三、兩造不爭執事項：(一)原告於八十九年初，擬向被告借款六百五十萬元，並以上開
    土地向被告設定本金最高限額七百八十萬元之抵押權共同擔保上開債權額，然未
    實際借款。(二)系爭抵押權所擔保債權額係黃俊雄以原告名義向被告借貸，自九十
    一年二月起至十二月止，共計借貸一千零九十一萬元，目前尚欠本金四百二十五
    萬八千元未清償。(三)兩造間除系爭借款糾紛外，已無其他債權債務關係存在。
四、本件爭點為：(一)原告有無概括授權黃俊雄為其代理人向被告借款？(二)原告若無授
    權行為，是否應成立表見代理而負授權人責任？(三)系爭抵押權在存續期間內，得
    否塗銷？茲分述如下：
  (一)證人黃俊雄到庭結證稱：原告並無同意或授權伊以原告名義向被告貸款，因為原
    告並不知情；伊原擔任被告潮州分行授信科副科長，於九十一年二月至十二月間
    ，冒用原告名義陸續向被告借款七筆，額度是五百萬元；伊影印系爭抵押權設定
    契約書上原告之印文後，偽刻原告印章二枚，蓋用於各該撥貸申請書上，並以原
    告於八十九年間因辦理抵押權設定所交付之身分正影本，在被告潮州分行開立原
    告名義之活期存款帳戶00000000000號；原告於九十一年八月間固有
    委任伊代為向被告借款二百五十萬元，惟因伊將所冒用原告名義向被告借款之額
    度用盡，無法再向被告借款，遂用伊自己投資股票的錢撥給原告充當銀行撥款，
    故伊實際上並未代為向被告借款等語明確（見本院卷第八十六頁至九十頁），且
    有借據、授信約定書、系爭抵押權設定契約書各一件、撥貸申請書七張為證，並
    經本院調閱九十二年度偵字第二三六八號卷內放款帳卡、甲○○名義之活期儲蓄
    存款存摺（帳號：00000000000號）各一份核閱屬實。又證人黃俊雄
    現因涉嫌業務侵占案件於本院檢察署偵查中，其所為上開證言足使其觸犯偽造文
    書等刑責，是其所言，應為可採。原告主張並未概括授權黃俊雄代為向被告陸續
    借款一節，堪予採信。
  (二)按所謂表見代理，依民法第一百六十九條規定，係指由自己之行為表示以代理權
    授與他人，或知他人表示為其代理人而不為反對之表示者，對於第三人應負授權
    人之責任而言。而所謂由自己之行為表示以代理權授與他人者，必須本人有表見
    之事實，足使第三人信該他人有代理權之情形存在，且須第三人基此表見事實，
    主張本人應負授權人之責任。又所謂之他人表示為其代理人而不為反對之表示者
    ，須以本人實際知其事實為前提。故主張表見代理者，應舉證證明本人之行為表
    示以代理權授與他人或本人之他人表示為其代理人而不為反對之表示。本件原告
    否認其有以代理權授與黃俊雄之事實，亦不知黃俊雄表示為其代理人，且無從為
    反對之表示等情。證人黃俊雄亦證稱原告並未將印章交付，係伊擅自偽刻印章，
    且以原告於設定抵押權時所交付之身分證影本持以開立帳戶及辦理借款相關手續
    等情如前，是被告所辯印章係原告交付黃俊雄，且抵押權設定契約書與撥貸申請
    書上印文係相同，應有表見事實云云，均不足取信。被告雖另辯稱原告於九十一
    年八月間曾委託黃俊雄代為借款二百五十萬元云云，然因該次黃俊雄實際並未代
    原告向被告為借款之行為，且原告之放款帳卡亦無該次放款記錄，已如前述，是
    本次委託借款行為，原告並無表見代理之事實，足使被告信黃俊雄有代理權之情
    形存在。除此之外，被告並未能舉證證明原告有何表見代理之事實，是其主張原
    告應負表見代理授權人之責任，自無可採。
  (三)次按最高限額抵押契約定有存續期間者，其期間雖未屆滿，然若其擔保之債權所
    由生之契約已合法終止或因其他事由而消滅，且無既存之債權，而將來亦確定不
    再發生債權，其原擔保之存續期間內所可發生之債權，已確定不存在，依抵押權
    之從屬性，應許抵押人請求抵押權人塗銷抵押權設定登記，最高法院著有八十三
    年台上字第一０五五號判例可循。查系爭最高限額抵押權契約雖然定有存續期間
    ，且期間尚未屆滿，然其擔保之貸款債權所由生之消費借貸契約係黃俊雄冒用原
    告名義所致，是兩造間並無成立該契約之意思表示，該消費借貸契約即不成立，
    兩造復自認無其他債權債務關係存在，即無既存之債權；又原告自陳不可能再向
    被告借款，即確定兩造將來不再發生借款債權。系爭抵押權擔保之存續期間內所
    發生之債權，已確定不存在，依抵押權之從屬性，自應許抵押物所有人即原告塗
    銷抵押權設定登記，又抵押權登記如不予塗銷，亦足妨害所有權人處分其不動產
    或設定其他物權。從而，原告依抵押權之從屬性及所有人除去妨害請求權之法律
    關係，求為判決如主文第一項所示，即屬有據，應予准許。
五、本件事證已臻明確，兩造其餘攻擊防禦方法，經核與判決結果不生影響，爰不予
    一一論述，附此敘明。
六、結論：原告之訴為有理由，依民事訴訟法第七十八條，判決如主文。
中　　　華　　　民　　　國　　九十三　　年　　　三　　　月　　三十一　　日
                                   台灣屏東地方法院民事第二庭
~B審判長法官　阮世賢
~B法　　　官　陳松檀
~B法　　　官　楊中琪
右為正本係照原本作成。
如不服本判決，應於收受送達後二十日內向本院提出上訴書狀。
~B法院書記官　蔡進吉
中　　　華　　　民　　　國　　九十三　　年　　　三　　　月　　三十一　　日
